最高法院民事判決　　　　　　　　　　　　　　　八十七年度台上字第一五四三號
　　上　訴　人　高雄市政府
　　法定代理人　吳敦義
　　訴訟代理人　洪文佐律師
　　被 上訴 人　私立國際商業專科學校
　　法定代理人　簡秀惠
　　被 上訴 人　高雄市私立國際高級商工職業學校
　　法定代理人　陳　豪
　　共　　　同
　　訴訟代理人　馬志錳律師
右當事人間請求拆屋還地事件，上訴人對於中華民國八十五年十二月三十日台灣高等
法院高雄分院第二審更審判決（八十四年度重上更(二)字第一八號），提起上訴，本院
判決如左：
    主  文
原判決廢棄，發回台灣高等法院高雄分院。
    理  由
本件上訴人主張：坐落高雄市○○區○○段如原判決附表（下稱附表）二所示十八筆
土地（下稱系爭土地），為伊所有，由被上訴人私立國際商業專科學校（下稱國際商
專）借用，建有如附表一所示之建物。至民國六十二年十二月三十一日借期屆滿，雙
方在台灣高雄地方法院（下稱高雄地院）成立調解，惟因調解條件未成就，國際商專
變成無權占有。縱其有使用借貸權利，但因高雄市議會於七十九年七月二十三日決議
收回系爭土地，以籌設高雄市立商專，此為伊不可預知之情事，爰以八十年六月二十
四日準備書狀之送達，為終止使用借貸關係之意思表示。又借用系爭土地之國際商專
，未經伊同意，擅自允許被上訴人高雄市私立國際高級商工職業學校（下稱國際商工
）使用，伊亦得終止使用借貸關係等情，求為命被上訴人將附表一所示地上物拆除，
將附表二所示土地交還與伊之判決。
被上訴人則以：兩造於六十三年七月三十一日在高雄地院成立調解，上訴人應受其拘
束，不得再行起訴。伊按期繳納地價稅、工程受益費、地上補償費，核其性質，屬有
償契約，為不定期租賃，並非無權占有。縱係不定期限使用借貸，然上訴人出具土地
使用權同意書，同意伊建築教室使用，在使用借貸目的完畢前，上訴人亦不得請求返
還。而依現行法令專科學校建校須地十公頃以上，系爭土地僅二甲餘，上訴人收回土
地建校為不可能，自屬權利之濫用，不應受保護等語，資為抗辯。
原審廢棄第一審所為上訴人勝訴之判決，改判駁回其訴，無非以：系爭土地為上訴人
所有，先後於四十四年及四十八年交被上訴人國際商工使用。六十三年七月三十一日
，兩造復在高雄地院成立調解，同意俟高雄市議會同意及台灣省政府核准後，簽訂市
有土地借用契約。其後台灣省政府雖未核准，惟上訴人仍於六十八年間出具土地使用
權同意書，同意被上訴人在系爭土地上增建教室使用。上訴人交付系爭土地予被上訴
人使用時，既未訂立租賃契約，參照兩造嗣後成立調解時已表明借用之意，足見兩造
間係使用借貸關係。上訴人將系爭土地出借予被上訴人，並未明確約定被上訴人國際
商工及國際商專之使用位置，被上訴人即得使用系爭土地。國際商專固已停辦，然尚
未遷校或解散，國際商工猶招生中，被上訴人使用系爭土地辦理教育之目的即未完成
，上訴人終止契約，於法未合。其本於無權占有及使用借貸之法律關係，請求被上訴
人拆屋還地，為無理由等詞，為其判斷之基礎。
按貸與人因不可預知之情事，自己需用借用物者，得終止契約，民法第四百七十二條
第一款定有明文。所謂不可預知之情事，指在訂立使用借貸契約以後所發生之情事，
而非訂立契約時所能預見者而言。所謂自己需用借用物，祇須貸與人有自己需用借用
物之原因事實為已足，該使用借貸是否定有期限或依借貸之目的使用是否完畢，均非
所問。本件上訴人係主張因不可預知之情事，自己需用系爭土地。倘其主張可採，揆
諸前揭說明，本件使用借貸是否定有期限或依借貸之目的使用是否完畢，自非所問。
乃原審對上訴人上開主張恝置不論，即以被上訴人借貸之目的尚未完成為由，為上訴
人不利之判決，自屬違誤。又借用人未經貸與人同意，允許第三人使用借用物者，貸
與人得終止契約，民法第四百七十二條第二款亦有明定。本件上訴人於原審復主張國
際商專未經伊同意，允許第三人國際商工使用系爭土地，伊亦得終止使用借貸關係等
語。倘此項主張屬實，依上開法條規定，上訴人終止使用借貸契約是否不生效力，亦
非無疑。原審對此未置一詞，復有判決不備理由之違法。上訴論旨指摘原判決違背法
令，聲明廢棄，為有理由。
據上論結，本件上訴為有理由，依民事訴訟法第四百七十七條第一項、第四百七十八
條第一項，判決如主文。
中      華      民      國    八十七    年      七      月      三      日
                              最高法院民事第六庭
                                  審判長法官  蕭  亨  國
                                        法官  吳  正  一
                                        法官  楊  隆  順
                                        法官  陳  淑  敏
                                        法官  黃  義  豐
      右正本證明與原本無異
                                              書  記  官
中      華      民      國    八十七    年      七      月     十七     日
